【裁判字號】    91,訴,2364
【裁判日期】    920117
【裁判案由】    偽造文書等
【裁判全文】
臺灣高雄地方法院刑事判決                        九十一年度訴字第二三六四號
    公  訴  人  臺灣高雄地方法院檢察署檢察官
    被      告  甲○○  女三十.
右列被告因偽造文書等案件，經檢察官提起公訴（九十一年度偵字第一三六一八號）
，本院判決如左：
    主  文
甲○○連續意圖為自己不法之所有，而侵占對於業務上所持有之物，處有期徒刑捌月
。如附表編號一至九所示國寶人壽股份有限公司之保險單補發申請書及保險單契約內
容變更申請書之要保人、被保人簽名欄位所偽簽之署押共貳拾柒枚，均沒收。
    事  實
一、甲○○於民國（下同）八十六年間因偽造文書案件，經本院以八十七年度訴字第
    二０三三號判決判處有期徒刑十月，緩刑三年，並經上訴駁回確定，詎仍不知悔
    改，受僱設於高雄市三民區○○○路五九七號六樓之大誠保險經紀公司擔任業務
    員工作，負責保險業務招攬及收取首期保險費，為從事業務之人，緣於八十九年
    十一月二十九日，甲○○為丙○○向國寶人壽股份有限公司（下稱國寶人壽公司
    ）及富邦人壽股份有限公司（下稱富邦人壽公司）投保其家人莊佰欽、莊惠媚、
    莊翔宇及莊詠絮如附表所示之終身保險，向其收取保險費共計新台幣（下同）三
    十二萬二千一百零二元之支票一紙。詎甲○○收取該支票未持往繳交保險費，反
    因積欠地下錢莊債務，基於意圖為自己不法所有之概括犯意，將該支票存入自己
    於高雄銀行小港分行之帳戶內，兌現後提領部分金錢清償債務，嗣因所餘金錢不
    足繳交上開被保險人之保險費用，遂挑選附表編號十至十二保險費用較少之保險
    契約先繳交保險費，其餘不足者即開立自己支票繳入保險公司，惟到期仍無力繳
    納，遂基於偽造文書之概括犯意，於九十年二月八日上午某時許，在上址公司，
    以保險單遺失及欲變更繳費方式為由，在國寶人壽公司附表編號一至九號保險單
    補發申請書之要保人簽名欄位及保險單契約內容變更申請書之要保人及被保人簽
    名欄位上，視各保險單之要保人、被保人為何人，在上分別偽簽渠等署名共二十
    七枚，而連續偽造上開文書，並將之繳回國寶人壽公司而加以行使，足生損害於
    丙○○、莊佰欽、莊惠媚、莊翔宇及莊詠絮五人，嗣並依上開已變更繳費方式之
    保單，繳納半年期保險費共計十二萬六千六百六十三元，而將差額計十二萬六千
    六百六十三元侵吞入己；另附表編號十三部分要保人、被保人皆為莊佰欽（起訴
    書誤載為丙○○），甲○○代其向富邦人壽公司投保，並繳交保費四萬五千六百
    三十四元，嗣因莊佰欽未前往體檢，致富邦人壽公司未接受投保，而將所繳保費
    退還予甲○○，其復承前不法所有意圖之概括犯意，再度將其所持有應交還予丙
    ○○之該筆款項侵占入己，合計所侵占之金額共十七萬二千二百九十七元。嗣因
    附表編號一至九所示之保險契約，半年繳費期限到期未獲續繳，經丙○○向保險
    公司查詢始發現上情。
二、案經丙○○訴由高雄市政府警察局三民第一分局移送臺灣高雄地方法院檢察署檢
    察官偵查起訴。
    理  由
一、右揭事實，業據被告甲○○於警訊及偵審中供承不諱，核與告訴人丙○○指訴之
    情相符，並經證人即大誠保險經紀公司高雄地區負責人乙○○到庭結證屬實，復
    有告訴人所開立之高雄銀行小港分行支票一紙（發票日八十九年十一月二十九日
    、票號ＨＰ0000000號、票面金額三十二萬二千一百零二元）、國寶人壽
    公司續次送金單註銷催退明細表、富邦人壽公司第一次保費退費登記簿、富邦人
壽公司四萬五千六百三十四元之支票各一紙、保險單契約內容變更申請書、保險
    單補發申請書九份、附表被保險人之保險明細及保險單十二份資料附卷可資佐證
    ，被告自白核與事實相符，本件事證明確，其犯行應堪認定。
二、查被告係大誠保險經紀公司之業務，負責保險業務招攬及收取首期保險費，為從
    事於業務之人，其將業務上向告訴人所收取之保險費十七萬二千二百九十七元，
    變易持有為所有之意思，予以侵占入己，核其所為，係犯刑法第三百三十六條第
    二項之業務侵占罪。其上開分別侵占附表編號一至九及十三之保險費用犯行間，
    時間緊接，觸犯構成要件相同之罪，為連續犯，應依刑法第五十六條規定論以一
    罪，並加重其刑。公訴人雖認被告持有上開保險費用，均係源於丙○○所交付之
    原因關係，縱加侵占亦僅為一行為而已，惟附表編號十三部分，被告已將保險費
    交予富邦人壽公司，其係趁該筆保險費用遭退費之機會，易持有為所有而加侵占
    ，所為應係另一侵占犯行，公訴人前開所認，尚有誤解。另被告除在國寶人壽公
    司保險單補發申請書及保險單契約內容變更申請書上偽以要保人或被保人之名義
    簽名外，更於該文書上表達係因保險單遺失欲申請補發及欲將繳費方式由原每年
    繳費改為每半年繳費之內容，嗣並將之繳回國寶人壽公司，故其所為係犯刑法第
    二百十六條、第二百十條之行使偽造私文書罪。被告於上開文書上偽造署押之行
    為，係偽造私文書之階段行為，而偽造私文書後復持之行使，其偽造之低度行為
    又為行使之高度行為所吸收，均不另論罪。被告上開數偽造文書之犯行間，時間
    緊接，觸犯構成要件相同之罪，為連續犯，亦應論以一罪，並加重其刑。被告在
    附表一至九之國寶人壽公司保險單契約內容變更申請書上除偽簽要保人之姓名外
    ，尚偽簽有被保人之姓名，可參該保險單契約內容變更申請書自明，公訴人對此
    雖未據以起訴，惟因該部分與前經起訴之被告行使偽造私文書之部分，有高、低
    度之吸收關係，為單純一罪，本院自得併予審理。又被告所犯上開二罪間，顯有
    方法目的之牽連關係，為牽連犯，應依刑法第五十五條規定從較重論以業務侵占
    罪處斷。爰審酌被告前因偽造文書犯行，遭本院判處有期徒刑十月，緩刑三年，
    有台灣高等法院被告全國前科紀錄表一紙附卷可稽，竟仍不知悔悟，身為從事業
    務之人，本應忠於職守，竟因需款使用，即侵占業務上收取之財物，影響告訴人
    保險權益，惟念犯後坦承犯行，態度尚佳等一切情狀，量處如主文所示之刑。至
    被告偽造之上開文書因屬國寶人壽公司所有，爰不為沒收之諭知。另被告在上開
    文書要保人、被保人簽名欄位所偽簽之要保人、被保人之署押共二十七枚，不問
    屬於犯人與否，應依刑法第二百十九條之規定宣告沒收之。
據上論斷，應依刑事訴訟法第二百九十九條第一項前段，刑法第五十六條、第三百三
十六條第二項、第二百十六條、第二百十條、第五十五條、第二百十九條，罰金罰鍰
提高標準條例第一條前段，判決如主文。
中      華      民      國    九十二    年    一      月      十七    日
                                  臺灣高雄地方法院刑事庭
                                      審判長法官    黃三友
                                            法官    曾淑娟
                                            法官    黃宗揚
右正本證明與原本無異。
如不服本判決，應於判決送達後十日內，向本院提出上訴狀。
                                          書記官    陳掌珠
中      華      民      國    九十二    年    一      月      十七    日
附錄本案判決論罪科刑法條：
刑法第三百三十六條第二項：
對於業務上所持有之物，犯前條第一項之罪者，處六月以上五年以下有期徒刑，得併
科三千元以下罰金。
中華民國刑法第二百一十六條
 (行使偽造變造或登載不實之文書罪)
行使第二百十條至第二百十五條之文書者，依偽造、變造文書或登載不實
事項或使登載不實事項之規定處斷。
中華民國刑法第二百一十條
 (偽造變造私文書罪)
偽造、變造私文書，足以生損害於公眾或他人者，處五年以下有期徒刑。


司法院資訊處製作；財團法人民間司法改革基金會備份。
